臺灣彰化地方法院刑事判決　　　　　　　95年度易字第1407號
公　訴　人　臺灣彰化地方法院檢察署檢察官
被　　　告　乙○○
選任辯護人　楊宏鈞律師
　　　　　　林春榮律師
上列被告因恐嚇案件，經檢察官提起公訴（95年度偵字第10109
號），本院判決如下：
    主  文
乙○○連續以加害生命、身體之事，恐嚇他人致生危害於安全，
處有期徒刑伍月，如易科罰金，以佰元即新臺幣玖佰元折算壹
日。
    事  實
一、乙○○係彰化縣大村鄉第17屆鄉民代表，並為大村鄉鄉民代
    表會主席，為求順利連任當選鄉民代表會主席，便於第18屆
    鄉民代表選舉公告發布前，基於恐嚇之概括犯意：（一）於
    民國95年2月11日晚間10時許，在彰化縣員林鎮○○路不知
    情之前國民大會代表黃上揚（與乙○○為堂兄弟關係）住處
    ，要丁○○之兄戊○○轉告丁○○稱：「你叫你弟弟丁○○
    不要選鄉民代表，否則我要叫人打死他」等語，戊○○隨即
    回稱：「那是你們的選舉恩怨，我不想介入，你要對他不利
    直接去跟他講，不用透過我轉達」，乙○○再稱：「我尊重
    你才事先告訴你，不然等事情發生後，別說我沒告訴你」等
    語，戊○○乃將乙○○上開言語轉告丁○○，而以加害生命
    、身體之事恐嚇丁○○，使丁○○因此心生畏懼，致生危害
    於安全；（二）於95年2月間，在彰化縣大村鄉南勢村某處
    ，對己○○稱：「不要幫丁○○競選鄉民代表」，於己○○
    回稱：「丁○○是同氏宗親又居住同村，我一定要幫他的忙
    」後，乙○○則以加害自由之事恫稱：「你給我小心一點，
    不然會在競選前請人把你帶走」等語恐嚇己○○；嗣乙○○
    知悉己○○與丁○○一同拜訪選民後，再於95年3月23日下
    午5時16分許，以其所持用之0000000000號行動電話與己○○持用之0000000000號行動電話通話，並於電話中對己○○
    恫稱：「叫你不要幫丁○○的忙是沒聽到嗎，不然等事情發
    生後，別說我沒告訴過你」等語，致使己○○心生畏懼而生
    危害於自由安全。
二、案經彰化縣警察局員林分局報告臺灣彰化地方法院檢察署檢
    察官偵查起訴。
    理  由
一、按被告以外之人於偵查中向檢察官所為之陳述，除顯有不可
    信之情況者外，得為證據，刑事訴訟法第159條之1第2項定
    有明文。查證人丁○○、戊○○、己○○於偵查中之證述，
    均係於偵查中向檢察官所為之陳述，亦均經檢察官告以具結
    之義務及偽證罪之處罰而為具結，有證人結文3紙附卷可稽
    ，復無顯不可信之特殊情況，且證人丁○○、戊○○、己○○已於本院審判期日到庭作證，並經檢察官、辯護人對彼等
    實施交互詰問而得以確保被告之反對詰問權，是證人丁○○
    、戊○○、己○○於檢察官偵訊時之證述，依刑事訴訟法第
    159條之1第2項之規定，自有證據能力。
二、訊據被告乙○○矢口否認有何恐嚇犯行，辯稱：伊並未口出
    前揭恐嚇言語，亦無恐嚇之意思，況伊若參選鄉民代表之選
    舉，亦與丁○○為不同選區，自無須恐嚇丁○○云云。惟查
    ：
（一）被告於95年2月11日晚間10時許，在彰化縣員林鎮○○路
      不知情之前國民大會代表黃上揚（與乙○○為堂兄弟關係
      ）住處，要丁○○之兄戊○○轉告丁○○稱：「你叫你弟
      弟丁○○不要選鄉民代表，否則我要叫人打死他」等語，
      戊○○隨即回稱：「那是你們的選舉恩怨，我不想介入，
      你要對他不利直接去跟他講，不用透過我轉達」，乙○○
      再稱：「我尊重你才事先告訴你，不然等事情發生後，別
      說我沒告訴你」等語，戊○○乃將乙○○上開言語轉告丁○○等情，業據證人戊○○及證人即被害人丁○○於偵查
      中及本院審理時結證屬實，另被告有於95年2月間，在彰
      化縣大村鄉南勢村某處，對己○○稱：「不要幫丁○○競
      選鄉民代表」，於己○○回稱：「丁○○是同氏宗親又居
      住同村，我一定要幫他的忙」後，乙○○則稱：「你給我
      小心一點，不然會在競選前請人把你帶走」等語；嗣乙○○知悉己○○與丁○○一同拜訪選民後，再於95年3月23
      日下午5時16分許，以其所持用之0000000000號行動電話
      撥打己○○持用之0000000000號行動電話，對己○○稱：
      「叫你不要幫丁○○的忙是沒聽到嗎，不然等事情發生後
      ，別說我沒告訴過你」等語乙節，亦經證人即被害人己○○於偵查中及本院審理時結證明確，並有被告持用之0000
      000000號行動電話通聯記錄在卷可考，參以被告與證人丁○○、戊○○、己○○並無夙怨，亦無仇隙，衡情自無甘
      冒觸犯偽證罪之風險，而刻意設詞陷害被告之必要，足見
      被告確實有於上開時、地以上開方式為上開內容之言語無
      誤。
（二）按刑法第305條之恐嚇危害安全罪，以加害生命、身體、
      自由、名譽、財產之事，恐嚇他人致生危害於安全者為其
      要件，須行為人以加害生命、身體、自由、名譽、財產之
      事恐嚇他人，該他人客觀上足以陷於危險不安之狀態，並
      已達危害其自由安全之程度，始得以該罪名相繩，所謂「
      致生危害於安全」，係指受惡害通知者，因行為人之恐嚇
      ，造成安全上之危險與實害而言。另所謂「加害」，並不
      以言詞為限，包括身體之動作、語氣、表情等一切足以使
      人生畏佈心之強暴、脅迫行為在內。且恐嚇也者，亦僅以
      通知加害之事使人恐佈為已足，不必果有加害之意思，更
      不須有實施加害之行為。蓋恐嚇罪之判斷重點，實係在於
      被告之行為是否足以使人心生畏懼，致危害安全，至於被
      害人是否心生畏懼，亦應本於社會客觀經驗法則以為判斷
      基準（最高法院75年度臺上字第5480號判決、26年渝非字
      第15號判例、52年臺上字第751號判例；臺灣高等法院85
      年度上易字第1488號判決足資參照）。觀諸證人戊○○於
      偵查中結證稱：「（在場是何人跟你說叫你弟弟不要參選
      ？）是乙○○本人講的，叫我弟弟不要出來參選代表，好
      好做他（指丁○○）的村長就好，他（指乙○○）要我轉
      達給丁○○，他說我如果沒有跟丁○○講，他（指丁○○
      ）出事情我要負責」、「（他說要如何打他？）他說如果
      出來參選會被人家做掉，他的命會沒有，我聽了之後才大
      聲起來說這是你們的事情，跟我沒有關係」、「（你後來
      有無轉達給丁○○知道？）有，丁○○也知道有這件事」
      、「（乙○○後來又講什麼話？）他說我先尊重你才跟你
      講，你不要沒有跟丁○○轉達，要不然事情發生後你要負
      責」等語，以及證人己○○於偵查中證稱：「（乙○○為
      何會恐嚇你？）因為丁○○為現任大村鄉南勢村的村長，
      而他（指丁○○）出來競選鄉民代表之後會與乙○○相互
      競爭代表會主席的地位」、「（乙○○如何跟你恐嚇？）
      95年2月間春節前後，確切時間我忘記了，他叫我不要幫
      丁○○競選鄉民代表之事，要不然會在競選之前請人把我
      帶走，叫我要聽他的話」、「（95年3月23日又打電話告
      知何事？）他跟我講說叫你不要參與助選的事，你是沒聽
      到嗎，你到哪裡我都知道，他當時口氣很不好，聽起來很
      不舒服」、「（他之後又說何事？）他說不要等到事情發
      生後，才怪我沒有跟你講」等語，則被告於上開、地所為
      之上開言語，已足以使一般人認對生命、身體、自由安全
      深感不安，顯而易見，徵之證人戊○○於偵查中證稱：「
      （你聽到如此的恐嚇，感受為何？）我因為與丁○○為兄
      弟關係，所以我有告訴丁○○之後要小心一點，因為乙○○有透露這個消息」，若非被告為上開言語之內容、語氣
      、表情，足以使在場聽聞之證人戊○○感到恐懼，證人戊○○何須轉告丁○○並警告丁○○小心一點？酌以證人丁○○於偵查中證稱其有聽過其二哥戊○○講過乙○○所為
      之上開言語，叫其不要出來選鄉民代表，並且叫其要小心
      一點，戊○○是在登記參選之前在其家裡向其轉達，其有
      點害怕等語，及證人己○○於本院審理時證稱其於偵查中
      所為聽聞乙○○之上開言語很不舒服之證述，係因乙○○
      該次講話語氣與平常不同乙情，則被告前述欲加害人之生
      命、身體、自由安全之言語，衡諸社會一般常情，客觀上
      足使他人心中產生不安全之感而生畏懼心甚明，且對證人
      丁○○、己○○而言已達危害安全之程度，亦堪認定。另
      雖被告辯稱其與丁○○為不同選區，無須恐嚇丁○○云云
      ，惟被告顧慮賴木當選鄉民代表後會與其競爭代表會主席
      乙節，既據證人己○○結證在卷，參以被告供稱其已擔任
      鄉民代表會主席達12年，則證人己○○之上開證述尚與常
      情無違，應非子虛，是被告辯以其與證人丁○○不同選區
      ，無須為恐嚇行為云云，並非可採。
（三）至證人丁○○、己○○雖均於本院審理時改稱其認為被告
      之上開言語係開玩笑云云。惟按證人之陳述有前後不符，
      究以何者為可採，法院仍得本於自由心證予以斟酌，非謂
      一有矛盾，即應認其全部均為不可採（最高法院74年臺上
      字第1599號判例參照）。查被告之上開言行，已使證人丁○○、己○○心生畏怖，致生危害於安全，業如前述，且
      證人丁○○、己○○於偵查中均未曾表示認被告之言語為
      開玩笑，彼等於本院審理中翻異前詞，顯係事後懼遭被告
      報復所為迴護之詞，尚不足遽為被告有利之認定。
（四）綜上所述，參互各情，被告確有以加害生命、身體之事恐
      嚇丁○○及以加害自由之事恐嚇己○○之犯行無訛。被告
      上開辯解及證人即被害人丁○○、己○○事後迴護之詞均
      無足取。本案事證明確，被告犯行洵堪認定，應予依法論
      科。
三、查被告行為後，刑法業於94年2月2日修正公布，95年7月1日
    起施行。按行為後法律有變更者，適用行為時之法律，但行
    為後之法律有利於行為人者，適用最有利於行為人之法律，
    修正後刑法第2條第1項定有明文。此條規定係規範行為後法
    律變更所生新舊法律比較適用之準據法，本身尚無新舊法比
    較之問題，於新法施行後，應一律適用新法第2條第1項之規
    定，為「從舊從輕」之比較。而本次法律變更，比較時應就
    罪刑有關之共犯、未遂犯、想像競合犯、牽連犯、連續犯、
    結合犯，以及累犯加重、自首減輕暨其他法定加減原因（如
    身分加減）與加減例等一切情形，綜其全部罪刑之結果而為
    比較（最高法院95年5月23日95年度第8次刑庭會議決議參照
    ）。關於本案應適用之新舊法，茲比較如下：
  (一)刑法第305條之恐嚇罪，罰金刑部分係處銀元3百元以下罰
      金，依修正後刑法施行法增訂第1條之1之規定：「中華民
      國94年1月7日刑法修正施行後，刑法分則編所定罰金之貨
      幣單位為新臺幣。94年1月7日刑法修正時，刑法分則編未
      修正之條文定有罰金者，自94年1月7日刑法修正施行後，
      就其所定數額提高為30倍。但72年6月26日至94年1月7日
      新增或修正之條文，就其所定數額提高為3倍。」及刑法
      第33條第5款修正為：「主刑之種類如下：‥‥五、罰金
      ：新臺幣1千元以上，以百元計算之。」等規定觀之，依
      修正後之法律，刑法第305條之罪所得科處之罰金刑最高
      額為新臺幣9千元（300元乘以30倍）、最低額為新臺幣1
      千元；而依被告行為時即修正前刑法第33條第5款規定之
      罰金最低額銀元1元計算，刑法第305條第1項之罪之罰金
      刑之最高額為銀元3千元（因提高10倍）即新臺幣9千元，
      最低額為銀元10元（因提高10倍）即新臺幣30元。因此，
      比較上述修正前、後之刑罰法律，自應以被告行為時即修
      正前刑法關於科處罰金刑之法律較有利於被告。
（二）被告行為後，刑法第56條連續犯之規定，業於94年2月2日
      修正公布刪除，並於95年7月1日施行，因行為後新法業已
      刪除連續犯之規定，此刪除雖非犯罪構成要件之變更，但
      顯已影響行為人刑罰之法律效果，自屬法律有變更。依行
      為時之舊法，被告數犯罪行為僅以一罪論，而依裁判時之
      新法，被告數犯罪行為即須分論併罰，比較新、舊法結果
      ，並依新修正刑法第2條第1項規定，以適用被告行為時法
      律即舊法論以連續犯，較為有利。
（三）修正前刑法第41條第1項前段規定：「犯最重本刑為5年以
      下有期徒刑以下之刑之罪，而受6個月以下有期徒刑或拘
      役之宣告，因身體、教育、職業、家庭之關係或其他正當
      事由，執行顯有困難者，得以1元以上3元以下折算1日，
      易科罰金。」，又被告行為時之易科罰金折算標準，依修
      正前罰金罰鍰提高標準條例第2條前段（現已刪除）規定
      ，就其原定數額提高為1百倍折算1日，則本件被告行為時
      之易科罰金折算標準，應以銀元3百元折算1日，經折算為
      新臺幣後，應以新臺幣9百元折算為1日；再依裁判時即修
      正後刑法第41條第1項前段則規定：「犯最重本刑為5年以
      下有期徒刑以下之刑之罪，而受6個月以下有期徒刑或拘
      役之宣告者，得以新臺幣1千元、2千元或3千元折算1日，
      易科罰金。」，比較修正前後之易科罰金折算標準，以適
      用修正前刑法第41條第1項前段規定，定其折算標準，較
      有利於被告。
（四）綜合上述各條文修正前、後之比較，揆諸前揭最高法院決
      議及修正後刑法第2條第1項規定之「從舊、從輕」原則，
      自應適用被告行為時之法律，即修正前刑法之相關規定及
      罰金罰鍰提高標準條例第1條前段及同條例修正前第2條規
      定，予以論處。
四、按恐嚇之方法係言語、文字或舉動等，均非所問，惟須直接
    或確定之間接對被害人為之，若係不確定之間接為之者，即
    不能成立本罪，所謂確定之間接，係指行為人雖不直接將加
    害內容告知被害人，但將加害內容告知特定人，並明示其轉
    告被害人而言。查被告係明示證人戊○○將上開加害內容轉
    告證人丁○○，證人丁○○並因而間接知悉加害之內容，另
    被告係直接將加害內容告知證人己○○，且其上開言詞在客
    觀上足以使人心生畏懼，亦足生危害於證人丁○○、己○○
    之安全已明，故核被告所為，係犯刑法第305條之恐嚇危害
    安全罪。被告先後數次犯行，時間緊接，觸犯構成要件相同
    之罪名，顯係基於概括之犯意為之，為連續犯，應依修正前
    刑法第56條之規定以一罪論，並依法加重其刑。爰審酌被告
    之素行，及其僅為連任鄉民代表會主席，即以加害生命、身
    體之事恫嚇被害人丁○○與以加害自由之事恫嚇被害人己○○之犯罪動機、目的、手段，足見其法治觀念薄弱，且對被
    害人丁○○、己○○致生危害，以及犯罪後否認犯行之態度
    等一切情狀，量處如主文所示之刑，並依修正前刑法第41條
    第1項前段之規定，諭知易科罰金之折算標準，以資懲儆。
五、不另為無罪諭知部分：
（一）公訴意旨略以：被告於前揭時、地對證人戊○○稱：「你
      叫你弟弟丁○○不要選鄉民代表，否則我要叫人打死他」
      、「我尊重你才事先告訴你，不然等事情發生後，別說我
      沒告訴你」等語，令證人戊○○心生畏怖，因認被告亦涉
      犯刑法第305條恐嚇危害安全罪嫌。惟按刑法第305條恐嚇
      危害安全罪所保護法益為個人免於恐懼之自由，屬個人專
      屬法益。再參酌德國及日本立法例均將以加害親屬或其他
      關係密切之人之事而脅迫者，另立規定明文處罰，則我國
      刑法第305條所定恐嚇危害安全罪，自須以加害被害人生
      命、身體、自由、名譽、財產之事恐嚇被害人始足當之，
      若係以加害親屬或其他關係密切之人生命、身體、自由、
      名譽、財產之事恐嚇他人者，應認並不該當於刑法第305
      條之恐嚇危害安全罪之構成要件。查被告係對戊○○為上
      開言語內容，業據證人戊○○證述無訛，則被告雖以欲加
      害戊○○之弟即丁○○生命、身體之事而要求戊○○轉告
      證人丁○○知悉，然被告之主觀犯意係欲恐嚇丁○○而非
      戊○○，且其係要戊○○轉知丁○○以達其恐嚇丁○○之
      目的，故戊○○並非被告恐嚇之對象，依前開說明，核與
      刑法第305條恐嚇危害安全罪之構成要件有違，尚難以該
      罪相繩。
（二）公訴意旨另略以：被告於95年3月上旬某日，見甲○○與
      本屆鄉民代表候選人黃錫暉一同拜票，乃以其前揭行動電
      話撥打丙○○持用之行動電話0000000000號，對丙○○稱
      ：「你叫甲○○小心一點，如果被我遇到要踹他」等語，
      丙○○並將上開言詞轉述予甲○○，致甲○○心生畏怖，
      ，因認被告此部分亦涉犯刑法第305條恐嚇危害安全罪嫌
     。然按刑法第305條之恐嚇危害安全罪，係結果犯，以致
      生危害於安全為要件，即必受惡害之通知者，心生畏懼而
      生安全上之危害。經查，證人甲○○於偵查中證稱其聽到
      丙○○轉述被告之上開言語時，並不在意，當作是開玩笑
      等語，核與其於本院審理時證稱其認為被告之上開言語係
      口頭禪，以其平常與被告聊天之狀況，被告不時會講要踹
      人，因此其聽聞被告上開言語內容，亦不以為意，不會感
      到害怕等語一致，顯見證人甲○○並未因被告所為前揭言
      語心生不安，自未致生危害於其安全，故公訴人認被告此
      部分亦涉有恐嚇危害安全罪之犯行，即有未合。
（三）綜上，本件依調查證據所得，被告所為之上開行為，與刑
      法第305條恐嚇危害安全罪之構成要件尚屬有間，復查無
      積極證據足資認定被告確有公訴意旨所指恐嚇戊○○、甲○○之犯行，被告上開犯罪要屬不能證明，惟被告上開犯
      行若均成立犯罪，與前揭業經論罪科刑部分各有想像競合
      犯及連續犯之裁判上一罪關係，爰不另為無罪之諭知，附
      此敘明。
據上論斷，應依刑事訴訟法第299條第1項前段，刑法第2條第1項
前段、第305條，修正前刑法第56條、第41條第1項前段，罰金罰
鍰提高標準條例第1條前段、修正前罰金罰鍰提高標準條例第2條
，現行法規所定貨幣單位折算新臺幣條例第2條，判決如主文。
本案經檢察官郭玄義到庭執行職務。
中　　華　　民　　國　　96　　年　　3 　　月　　13　　日
                  刑事第二庭    審判長法官  石馨文
                                法      官  黃齡玉
                                法      官  尚安雅
以上正本證明與原本無異。
如不服本判決，應於判決送達後十日內向本院提出上訴狀 (須附
繕本 )。
告訴人或被害人對於判決如有不服具備理由請求檢察官上訴者，
其上訴期間之計算係以檢察官收受判決正本之日期為準。
中　　華　　民　　國　　96　　年　　3 　　月　　13　　日
                                 書  記 官  黃家宏
附錄本案論罪科刑法條全文：
中華民國刑法第305條
（恐嚇危害安全罪）
以加害生命、身體、自由、名譽、財產之事，恐嚇他人致生危害
於安全者，處 2 年以下有期徒刑、拘役或 3 百元以下罰金。
